【裁判字號】    89,台上,2105
【裁判日期】    890921
【裁判案由】    確認抵押債權不存在
【裁判全文】
最高法院民事判決                              八十九年度台上字第二一○五號
    上  訴  人  乙○○
    被 上訴 人  甲○○
                丙○○
右當事人間請求確認抵押債權不存在事件，上訴人對於中華民國八十八年六月二十八
日臺灣高等法院第二審更審判決（八十七年度上更(一)字第三三六號），提起上訴，本
院判決如左：
    主  文
原判決廢棄，發回臺灣高等法院。
    理  由
本件上訴人主張：伊於民國八十一年二、三月間，透過訴外人朱闕提琴，提供所有坐
落宜蘭縣冬山鄉○○段一四五七－一號、一四五七－二八號、一四五六－二號、一四
五六－二二號四筆土地及地上建物門牌宜蘭縣冬山鄉六合新村三十五號，向訴外人劉
姜鳳嬌借款新臺幣（下同）一百五十萬元，扣除支付朱闕提琴之佣金十萬元，實際借
得一百四十萬元，並設定一百六十萬元之抵押權登記。同年七月間，伊交付五十萬元
與朱闕提琴，委託其代償部分借款，並辦理抵押權內容變更登記。朱女諉稱應將土地
建物權狀及印鑑交付，方可代辦。伊不知有詐，乃交付上開文件，詎料八十五年二月
間突接法院拍賣抵押物之裁定，始知朱女擅自以前開房地為被上訴人甲○○設定二百
萬元、被上訴人丙○○設定一百萬元之抵押權登記，並偽造伊簽發三百萬元本票一紙
交付甲○○。兩造互不相識，並無借貸關係，亦無設定抵押權契約，簽發本票及設定
抵押權均係朱女個人所為，該抵押債權對伊自始不存在，抵押權亦失所附麗等情，求
為確認兩造間系爭抵押債權及抵押權均不存在，及命被上訴人塗銷該抵押權登記之判
決。
被上訴人則以：本件係因上訴人之妻方芳子需款恐急，交付朱闕提琴前開不動產所有
權狀、印鑑章及印鑑證明等設定抵押權所須文件，委由朱女代找金主借款三百萬元，
朱女始找伊二人借款，並設定三百萬元抵押權以為擔保。嗣朱女依約代上訴人塗銷前
順位即訴外人賴清池之一百五十萬元抵押權，另扣除相關費用後，將借款餘額全數交
付方芳子。朱女以代理人身份代上訴人向伊借款，既經上訴人授權，朱女並已代上訴
人受領現款三百萬元，該借貸關係自對上訴人本人發生效力。縱上訴人未授權，惟其
既將辦理抵押權設定登記所須文件、印鑑章、所有權狀等交付朱女，在外觀上亦足使
人信以為朱女已得上訴人之授權，依民法第一百六十九條規定，上訴人自應負授權人
之責任等語，資為抗辯。
原審將第一審所為上訴人勝訴之判決廢棄，改判駁回其訴，無非以：上訴人所有上開
不動產曾於八十一年二月十二日為劉姜鳳嬌設定一百六十萬元抵押權，嗣於八十一年
七月十七日為賴清池設定一百七十萬元抵押權，而於同月二十七日塗銷劉姜鳳嬌之抵
押權登記，八十三年七月二十八日為被上訴人設定三百萬元抵押權，而於同年八月二
日塗銷賴清池之抵押權登記各情，為兩造所不爭，且有前開不動產登記簿謄本可稽，
復經調閱宜蘭縣羅東地政事務所登記案卷查明。查上訴人主張伊原向劉姜鳳嬌抵押借
款一百五十萬元，八十一年七月間交付五十萬元與朱闕提琴，委託其代償部分借款，
並辦理抵押權內容變更登記為一百萬元，朱女持上開文件擅自為被上訴人設定系爭抵
押權登記，及偽造伊簽發三百萬元本票之事實，固據提出朱闕提琴製作之利息明細表
及互助會會單、郵局存證信函、臺灣宜蘭地方法院檢察署八十七年度偵字第二九四○
號、偵緝字第六四號朱闕提琴偽造有價證券等案件檢察官起訴書為證。惟證人朱闕提
琴證稱：伊係上訴人與賴清池之仲介人，上訴人太太因缺錢，要求伊代找金主，伊告
以設定抵押權需印鑑章、印鑑證明及所有權狀，嗣伊找到金主賴清池借一百五十萬元
，並辦理設定抵押權，但後來上訴人太太無錢付利息，又要求伊找第二個金主，因此
才找上訴人，向甲○○借二百萬元、丙○○借一百萬元，辦好後上訴人太太說以一百
五十萬元將第一次的抵押權登記塗銷，仲介費用十五萬元，另借款利息扣十幾萬元，
餘一百三十多萬元交付上訴人太太，但未立收據；伊雖曾收受方芳子交付之五十萬元
，但該款係會錢；本票乃伊所寫，印章亦係伊所蓋，但係經上訴人太太同意簽蓋；上
訴人將印章、身分證影本、印鑑證明、戶籍謄本、所有權狀交伊代找金主，為劉姜鳳
嬌、賴清池設定之抵押權，利息均未付；因上訴人無力償還劉姜鳳嬌，故向賴清池借
錢來還，亦即借新債還舊債；向被上訴人借三百萬元係用以償還賴清池；八十一年七
月上訴人並未拿五十萬元還債；利息明細表乃伊所寫，因伊跟上訴人邀集之互助會，
伊為上訴人代墊利息，上訴人幫伊付會款，上訴人並向伊借十萬元，這張明細表乃表
示伊與上訴人間之帳目，表示上訴人欠伊錢，況劉姜鳳嬌、賴清池之利息，上訴人均
未付，由伊先代墊，上訴人幫伊付會款，故利息就少算了，支付劉姜鳳嬌之利息，伊
先墊二萬八千元，因有一個會到期，故僅向上訴人拿二萬元；辦妥劉姜鳳嬌抵押權設
定登記後，即將印章、權狀、身分證正本交還上訴人，每次辦好設定登記資料均交還
上訴人，印鑑證明乃上訴人自行領取等語。上訴人對於設定登記文件及印鑑章之真正
亦不爭執，足證被上訴人抗辯上訴人提供其不動產，授權朱闕提琴代向被上訴人借款
三百萬元，而設定抵押權登記，並簽發同額本票作債權憑證為實在。再依上訴人所提
其就系爭不動產歷次設定抵押權登記及塗銷登記之沿革表，並系爭不動產登記簿謄本
之記載，上訴人於八十一年二月十二日向劉姜鳳嬌借款設定抵押權登記以前，已有抵
押權設定登記及權利內容變更登記之經驗。經函宜蘭縣羅東地政事務所，據復稱：申
請抵押權利內容變更（債權額減少）登記，並無需檢附所有權狀，而系爭抵押權設定
登記則附所有權狀三份。再者，上訴人以系爭不動產於八十一年二月間向劉姜鳳嬌借
款設定抵押權登記後，又先後於八十一年七月、八十三年七月向賴清池及被上訴人借
款而辦理抵押權設定登記，其間相距達二年之久，並先後歷經二次塗銷登記。如謂其
僅於八十一年二月間委託朱女向金主設定抵押借款及同年七月間因清償其中五十萬元
委託朱女辦理權利內容變更登記，何以八十一年七月以後至八十三年七月二十八日辦
理系爭抵押權設定登記及簽發系爭本票時，未取回其印鑑章及所有權狀？顯有悖於一
般社會經驗法則。足證上訴人主張係八十一年七月間被騙及遭盜用一節，不足採信。
上訴人主張其清償五十萬元抵押借款之時間及對象，前後不一，已難置信。況證人朱
闕提琴雖不否認曾收受方芳子交付之五十萬元及利息明細表為其所書寫交付上訴人，
但證稱：五十萬元係給伊之會款，等語（見上字卷第九五頁筆錄）。次查該利息明細
表除記載「八十一年四月起一百四十萬元」，又記載八十一年四月至七月每月利息二
萬八千元，八十一年八月至八十四年底每月為二萬元外，另記載八十二年度「付六次
會款十二萬元、六月十一日借十萬元」，「八十四年二月十日借十萬元正」，均無上
訴人清償本金五十萬元之記載。再如依上訴人之主張，原借利息每月二萬八千元，係
按本金一百四十萬元之二分利計算，則本金扣減五十萬元（每月二分利之利息為一萬
元），每月利息應為一萬八千元，亦非二萬元。按上訴人夫妻於刑事案指訴朱女係八
十一年六月間參加其民間互助會，以林秋琴等人名義參加十一會，並自八十一年八月
至八十三年五月陸續標取會款，得標會款除林秋琴外，均由朱女取走，有其提出之會
單及得標一覽表附八十七年度偵字第二九四○號偵查卷可憑。證人方芳子證稱朱女係
從八十四年十月起停繳會款，足證朱女與上訴人夫妻間尚有會款糾葛未清。故朱女證
稱該五十萬元是會款，非清償借款本金用，尚非無據。上訴人夫妻並無資力清償借款
，朱闕提琴證稱上訴人為清償已到期之抵押債務，委託其向賴清池舉新債清償舊債，
又於賴清池之抵押債權清償屆滿後再向被上訴人借貸償還，以避免房屋被拍賣等情，
尚符合社會常情。從而，上訴人訴請確認系爭抵押債權及抵押權不存在，及命被上訴
人塗銷抵押權登記，為無理由，不予准許等詞，為其判斷之基礎。
惟查上訴人係主張其印鑑章及所有權狀等文件遭朱闕提琴盜蓋與盜用設定系爭抵押權
登記，則證人朱闕提琴之證言，除攸關兩造之主張及抗辯是否正當外，亦牽涉該證人
本身是否應負民、刑事責任，自屬與本件判決結果有切身利害關係之人，其證言非無
詳予審究之必要，已據本院前次發回意旨指明。乃原審未詳加調查審認證人朱闕提琴
證言之虛實，徒以證人所陳並上訴人對於設定登記文件及印鑑章之真正不爭執，遽認
朱闕提琴係經上訴人授權向被上訴人借款而設定系爭抵押權，已屬可議。上訴人主張
曾交付證人朱闕提琴現款五十萬元，為朱闕提琴所不否認，朱闕提琴於原審上字案審
理時，並未證稱該五十萬元係給付伊之會款，原判決引用該卷第九十五頁謂朱闕提琴
為是項證言，自有未合。至證人朱闕提琴於第一審證稱：上訴人交付與伊之五十萬元
是會錢，伊不否認有拿到五十萬元，但五十萬元是「繳會錢」等語（見一審卷第六一
頁），核與上訴人主張該五十萬元係清償抵押債務之用不符。而證人朱闕提琴承認原
審上字卷第一○一頁所附「利息明細表」為伊書寫，交付與上訴人收執者，並證稱：
「因為我跟乙○○的會，我為他代墊利息，他幫我付會款，他也有向我借十萬元，這
張表是表示我與乙○○之間的帳，表示他欠我的錢，劉姜鳳嬌、賴清池的利息他都沒
有付，都是我先墊出去的」等語，為原審所是認。既由上訴人代證人付會錢，證人代
上訴人付利息，則如有互助會到期，其代付之會錢必減少，相對的上訴人積欠證人代
墊之利息必增加，乃證人朱闕提琴就明細表上記載原付利息二萬八千元，其後僅付二
萬元一節，竟稱：「給劉姜鳳嬌的利息我先墊二萬八千元，因有一個會到期，所以向
乙○○拿二萬元而已」（見原審上字卷第九五頁），似與情理有違。依前所述，證人
朱闕提琴之證言，既關係兩造之主張及抗辯是否正當，並牽涉證人本身應否負民、刑
事責任，其證言之真實性即應詳加調查審認。乃原審就證人上開證言是否屬實？五十
萬元繳交何項會款？該「利息明細表」記載之實情如何？其金額先多後少，究係因上
訴人代證人繳交互助會錢之關係？抑上訴人清償部分借款（五十萬元）之關係？概未
調查釐清，亦欠允洽。再者，上訴人於原審陳稱朱闕提琴持以辦理系爭抵押權登記者
乃上訴人舊有之戶口名簿，足證其係盜用上訴人原所交付之文件云云，原審未敘明何
以不足採取之意見，即為上訴人不利之判斷，尤非無判決理由不備之違法。上訴論旨
，指摘原判決不當，求予廢棄，非無理由。
據上論結，本件上訴為有理由，依民事訴訟法第四百七十七條第一項、第四百七十八
條第一項，判決如主文。
中      華      民      國    八十九    年      九      月    二十一    日
                              最高法院民事第五庭
                                  審判長法官  蕭  亨  國
                                        法官  陳  淑  敏
                                        法官  葉  勝  利
                                        法官  鄭  玉  山
                                        法官  高  孟  焄
      右正本證明與原本無異
                                              書  記  官
中      華      民      國    八十九    年      十      月      六      日


司法院資訊處製作；財團法人民間司法改革基金會備份。
